【裁判字號】    90,易,216
【裁判日期】    900928
【裁判案由】    詐欺等
【裁判全文】
台灣基隆地方法院刑事判決                            九十年度易字第二一六號
    公  訴  人  臺灣基隆地方法院檢察署檢察官
    被      告  丁○○
                甲○○
    右  二  人
    選任辯護人  洪維煌
右列被告等因詐欺等案件，經檢察官提起公訴（八十九年度偵字第三九八八號、九十
年度偵字第二三號），本院判決如左：
    主  文
丁○○、甲○○均無罪。
    理  由
一、公訴意旨略以：被告丁○○與甲○○二人，意圖為自己不法之所有，基於共同犯
    意之聯絡，明知於民國八十七年七月二十一日與葉月華、楊淑玲、庚○○所簽立
    之土地買賣契約書中載明，應將興建完成後坐落基隆市○○路八十六號一、二、
    三、四樓及同路八十六之二號二、三樓分別登記予癸○○、戊○、乙○○、己○○、丙○○等人。丁○○、甲○○使用詐術宣稱癸○○等人並非地上權人，而謊
    稱就系爭建地有地上權存在，以意思表示錯誤撤銷，然又稱其他雙方業已依原土
    地買賣契約書所履行之給付，視為依本契約書所為之給付，使庚○○陷於錯誤而
    簽訂八十八年五月十三日之土地買賣契約書。嗣後丁○○、甲○○即以該契約書
    為由，拒絕將前開房地移轉登記予癸○○等人，並將渠等持有之前開房地更易所
    有轉售予盧美玉、蕭靖燕、柯瑞慶、謝祝玉、呂阿東等人，因認丁○○、甲○○
    二人涉有詐欺、侵占等罪嫌。
二、按犯罪事實應依證據認定之，無證據不得推定其犯罪事實；又不能證明被告犯罪
    者，應諭知無罪之判決，刑事訴訟法第一百五十四條、第三百零一條第一項分別
    定有明文。訊據被告丁○○、甲○○二人堅決否認有何詐欺與侵占犯行，辯稱：
    庚○○僅為地主葉月華之代理人，在土地買賣契約中，並無任何權利。北帝公司
    與葉月華二次簽訂土地買賣契約，關於土地買賣之價金均為新台幣（下同）一千
    一百萬元，雙方當事人訂約之真意在重定買賣條件，與詐欺行為之詐術無涉，且
    庚○○並未陷於錯誤。又起訴意旨指被告二人未依約將房地移轉予癸○○等人，
    即屬侵占，卻未說明其依據，顯有瑕疵，而被告丁○○並未參與本件買賣契約，
    應非契約當事人等語。
三、公訴意旨認被告二人有詐欺、侵占犯行，無非以告訴人癸○○、戊○、乙○○、
    己○○、丙○○、庚○○等人之指述及卷附房屋土地合建契約書、土地登記謄本
    、協議書、土地買賣契約書、承諾書等為其論據。
四、經查：告訴人丙○○、癸○○、戊○、乙○○等人向第一商業銀行承租之上開土
    地，於八十五年間與蔡雙路簽訂「房屋土地合建契約」，由蔡雙路提供資金（實
    際上係由庚○○提供資金），供丙○○等人向第一商業銀行購買上開承租土地。
    嗣因蔡雙路死亡，癸○○等人於八十六年二月十五日，與楊淑玲、庚○○另行簽
    訂協議書，由楊淑玲、庚○○繼續照原合建契約履行，並約定癸○○、戊○、乙○○、己○○分別依次分得Ｂ棟一、二、三、四樓，丙○○分得Ｃ棟二、三樓房
    地。八十七年七月二十一日北帝公司與葉月華（由葉月華之配偶庚○○代理）簽
    訂土地買賣契約書，約定北帝公司向葉月華購買前述土地，價金為新台幣（下同
    ）一千一百萬元，並於附件三中約定原有地上權人癸○○、戊○、乙○○、己○○分別分配Ｂ棟一、二、三、四樓、丙○○分得Ｃ棟二、三樓。繼則再由北帝公
    司與葉月華（仍由庚○○代理）於八十八年五月十三日簽訂土地買賣契約書，將
    原土地買賣契約中附件三分配予癸○○等人房地之約定取消等情，業據告訴人庚○○及告訴代理人壬○○於本院審理時陳明屬實，且有土地租賃契約書、房屋土
    地合建契約書、授權書、協議書、土地買賣契約書等在卷足憑。依前述房屋土地
    合建契約書所載，與告訴人丙○○、癸○○、戊○、乙○○等人簽訂房屋土地合
    建契約者為蔡雙路與葉月華，北帝公司並未與癸○○等人直接簽訂契約，自無對
    癸○○等人施用詐術之可言。再者，北帝公司與庚○○簽訂者為單純之土地買賣
    契約，與癸○○等人並無關連，亦有土地買賣契約書二份在卷可證。雖八十八年
    五月十三日簽訂之土地買賣契約書，將癸○○等人原先預定分配之房屋之約定取
    消，然該契約僅存在於北帝公司與葉月華之間，且八十七年七月二十一日簽訂之
    土地買賣契約中附件三確實載明「原有地上權人分配表」字樣，而癸○○等人確
    實就前述土地並無地上權，有土地登記謄本在卷足憑，北帝公司於八十八年五月
    十三日與葉月華之代理人庚○○簽訂買賣契約時，在契約中記載癸○○等人並非
    地上權人，即無不實。況北帝公司與葉月華於八十八年五月十三日簽訂第二次土
    地買賣契約書時，庚○○曾表示要負責與告訴人等六戶協調解決，此經證人即在
    場見證簽約之律師辛○○於九十年六月十三日本院審理時到庭陳述明確，被告二
    人並無詐欺癸○○等人之犯意及犯行，至為明顯。
五、另告訴人庚○○指稱被告甲○○、丁○○未依照契約內容給付土地價款，尚欠三
    百六十八萬元未付清，丁○○二人又施用詐術，使其同意撤銷八十七年七月二十
    一日之土地買賣契約，而另於八十八年五月十三日重新簽訂土地買賣契約乙節。
    查庚○○與北帝公司簽訂土地買賣契約之目的，在取回渠所投資之資金一千五百
    萬元，此為其於九十年六月十三日本院調查時所自承。而本件土地合建事宜，自
    蔡雙路死後，即由庚○○出面處理，則癸○○等人在土地上並無地上權存在之事
    實，其應早已知悉，自無受被告丁○○、甲○○二人詐欺之理。另庚○○已收受
    北帝公司交付之土地價款七百三十二萬元，迭據其於偵查中及本院審理時陳述明
    確。被告丁○○、甲○○二人辯稱已將土地價款付清，雖被告二人未能提出完全
    支付土地價款之證明文件，然縱被告二人尚欠庚○○（實際應係欠葉月華）三百
    六十八萬元，但北帝公司於簽訂土地買賣契約後，既已依約支付大部分之土地買
    賣價金，自難僅因其後少部分價金未付，遽謂被告二人於簽訂契約當時，即有施
    用詐術之犯意。該尚未支付之土地價款部分，核屬民事糾紛，應循民事訴訟程序
    解決。
六、按刑法第三百三十五條第一項之侵占罪，以意圖為自己不法之所有，而侵占自己
    持有他人之物為構成要件。查北帝公司向葉月華購買前述土地之後，以自己之資
    金興建住宅完工及辦妥登記後，該建築物之所有權人在未經移轉於他人之前，仍
    屬名義上登記之所有權人即陳鳳珠所有，既非告訴人癸○○等人所有，被告二人
    縱將房地出售予他人，揆諸前述法條之規定，自無構成侵占罪可言。
七、縱據上述，被告丁○○、甲○○二人所辯沒有詐欺、侵占行為之辯詞，應屬可信
    ，此外又查無其他積極證據足資認定被告二人有公訴人所指之犯行，揆諸前開說
    明，自應為其二人無罪判決之諭知。
據上論斷，應依刑事訴訟法第三百零一條第一項，判決如主文。
本案經檢察官黃士元到庭執行職務
中      華      民      國      九十    年      九      月    二十八    日
                        臺灣基隆地方法院刑事第三庭
                                      法  官  陳  培  仁
右正本證明與原本無異。
對於本件判決如有不服，應於收受送達後十日內，向本院提出上訴書狀，上訴於臺灣
高等法院，並按他造當事人之人數附具繕本。
                                      書記官  明  祖  斌
中      華      民      國      九十    年      十      月      三      日


司法院資訊處製作；財團法人民間司法改革基金會備份。
